最高法院民事判決　　　　　　　　　　　　　　　九十一年度台上字第一五○四號
　　上　訴　人　丁 ○ ○
　　　　　　　　丙 ○ ○
　　　　　　　　乙 ○ ○
　　　　　　　　己 ○ ○
　　　　　　　　戊○○○
　　共　　　同
　　訴訟代理人　黃 德 賢律師
　　被 上訴 人　甲 ○ ○
　　訴訟代理人　林 慶 苗律師
右當事人間請求返還土地等事件，上訴人對於中華民國八十九年十一月十四日台灣高
等法院第二審判決（八十九年度重上字第二六五號），提起上訴，本院判決如左：
    主  文
上訴駁回。
第三審訴訟費用由上訴人負擔。
    理  由
本件被上訴人主張：系爭坐落台北縣三峽鎮○○○段第四二之三號土地，面積０‧二
八一五公頃係伊所有，惟上訴人之被繼承人蘇文忠生前無權占有耕作多年，嗣於民國
八十七年七月十三日死亡，上訴人仍繼續無權占有，致伊受有相當於租金之損害等情
，爰依民法第七百六十七條及第一百七十九條之規定，求為命上訴人返還系爭土地，
並給付自八十三年六月九日起至八十八年六月八日止，按申報地價年息百分之五計算
不當得利新台幣（下同）一百零六萬九千七百元，及自起訴翌日即八十八年六月九日
起至返還系爭土地之日止，按申報地價年息百分之五計算不當得利之判決（第一審判
命上訴人戊○○○、丁○○、己○○返還系爭土地，並給付被上訴人十五萬四千七百
四十元及自八十八年六月九日起至返還系爭土地之日止，按年給付十七萬一千一百五
十二元，暨命上訴人給付被上訴人六十八萬三千七百零七元，並駁回被上訴人其餘之
請求。被上訴人未就其敗訴部分，聲明不服）。
上訴人則以：系爭土地原係被上訴人及戊○○○之公公蘇李返所有，於五十五年間即
交蘇文忠耕作，允應蘇文忠及蘇金鳳耕作至小孩長大，於五十八年間，當時被上訴人
在台北經商，蘇李返不可能將系爭土地出賣與被上訴人，係被脅迫以買賣為原因，將
該土地所有權移轉登記與被上訴人，且蘇文忠與被上訴人之夫係兄弟，可能借用系爭
土地，即非無占有之權源。況系爭土地現由戊○○○、丁○○、己○○等三人占有耕
作，其餘上訴人並未占有等語，資為抗辯。
原審依審理之結果，以：被上訴人主張系爭土地面積二千八百一十五平方公尺，係伊
所有，上訴人之被繼承人蘇文忠占有耕作多年，嗣於八十七年七月十三日死亡，上訴
人戊○○○、丁○○、己○○繼續占有耕作之事實，業據其提出土地登記簿謄本可稽
，且為被上訴人所自認，復經第一審勘驗現場及囑託台北縣樹林地政事務所勘測屬實
，製有勘驗筆錄及複丈成果圖可按，堪信為真實。上訴人雖以上開情詞置辯，惟為被
上訴人所否認，上訴人又未舉證以實其說，且系爭土地買賣全卷，因已逾保管期限，
依規定銷燬在案，有台北縣樹林地政事務所函可稽。則被上訴人因年代（五十八年間
之買賣已逾三十餘年）久遠，不復記憶交易情節，且已依法登記而未保留文件，與常
情尚難認有違，應認買賣為真正。是上訴人辯稱系爭土地登記與被上訴人之買賣原因
，有無效或撤銷之事由云云，尚不足採。次按依土地法所為之登記，縱使登記原因，
有無效或撤銷之情形，在該登記未塗銷以前，其登記仍不失其效力（最高法院七十年
台上字第三四０二號判例參照），上訴人主張買賣有無效或得撤銷之事由，在該登記
尚未塗銷前，仍不得主張權利。縱認該買賣有無效或得撤銷之事由，惟蘇李返早於六
十七年十二月十日已死亡，上訴人未曾登記為所有權人，其請求不動產回復請求權，
仍有民法第一百二十五條之十五年消滅時效之適用（大法官會議釋字第一０七號解釋
參照），迄今已歷時二十餘年，被上訴人主張上訴人之返還請求權早罹於時效而消滅
為可採，上訴人亦不得請求被上訴人塗銷所有權登記。系爭土地仍屬被上訴人所有甚
明。又查，上訴人另抗辯系爭土地係蘇李返同意借用，並囑咐以所得供百年傳承香火
費用云云，惟為被上訴人所否認，上訴人又未舉證以實其說，且使用借貸非如租賃契
約有民法第四百二十五條之規定，縱令被上訴人之前手蘇李返允許蘇文忠使用該土地
，上訴人亦不得以被上訴人之前手，與其被繼承人蘇文忠之間，訂有使用借貸契約，
主張對系爭土地現在之所有權人即被上訴人，有使用該土地之權利（最高法院五十九
年度台上字第二四九０號判例參照）。被上訴人陳稱取得土地所有權後，蘇李返在世
時，曾要求返還，僅基於同情，所以暫緩請求乙語，亦難謂兩造間就系爭土地有使用
借貸之法律關係存在。至上訴人提出系爭土地六十九年起至七十五年止田賦實物繳納
通知書，僅係使用土地稅賦繳納之管理，並非所有權權源之證明，尚難為上訴人占有
權源之認定。是被上訴人主張上訴人之被繼承人蘇文忠無權占有耕作，嗣於八十七年
七月十三日死亡，戊○○○、丁○○、己○○繼續無權占有之事實，應可採信。則被
上訴人依民法第七百六十七條之規定，請求上訴人戊○○○、丁○○、己○○等人返
還系爭土地，為有理由，應予准許。末查，上訴人之被繼承人蘇文忠於八十七年七月
十三日死亡前，既無正當權源而占有使用，可能獲得相當於租金之利益為社會通常之
觀念，被上訴人原得利用系爭土地，致無法使用收益，因而受有不能使用系爭土地之
損害，且蘇文忠死亡後，上訴人為其全體繼承人，依民法第一千一百五十三條第一項
規定，對被繼承人蘇文忠之債務，應負連帶清償之責。是被上訴人依不當得利之法律
關係，主張蘇文忠生前無權占有，為無法律上之原因而受利益，致其受有損害，請求
上訴人返還其相當於租金之利益，即非無據。另依土地法第一百一十條第一、二項關
於耕地租用之規定：「地租不得超過地價百分之八，約定地租或習慣地租超過地價百
分之八者，應比照地價百分之八減定之，不及地價百分之八者，依其約定或習慣。」
、「前項地價，指法定地價，未經依規定地價之地方，指最近三年之平均地價。」。
所謂法定地價，依同法第一百四十八條規定，係指土地所有權人依該法所申報之地價
。爰審酌系爭土地之位置，工商業繁榮之程度，承租人利用基地之經濟價值及所受利
益等情，認以土地申報地價年息百分之四計算為允當。按系爭土地面積為二千八百一
十五平方公尺，地目為田，使用分區為特定農業區，有土地登記謄本可按。系爭土地
自八十年七月一日起至八十三年六月三十日止之申報地價為每平方公尺九百六十元；
自八十三年七月一日起至八十六年六月三十日止為每平方公尺一千四百八十元；自八
十六年七月一日起則為每平方公尺一千五百二十元，有系爭土地地價謄本可證。被上
訴人得請求上訴人給付不當得利之金額，自八十三年六月九日起至八十七年七月十三
日止，合計為六十八萬三千七百零七元。而蘇文忠死亡後之八十七年七月十四日起，
因僅戊○○○、丁○○、己○○繼續無權占有，則被上訴人得請求上訴人戊○○○、
丁○○、己○○給付不當得利之金額，自八十七年七月十四日起至被上訴人提起本件
訴訟之八十八年六月八日止，合計為十五萬四千七百四十元；自被上訴人提起本件訴
訟之翌日即八十八年六月九日起，至返還系爭土地之日止，按年返還被上訴人之不當
得利為十七萬一千一百五十二元（計算方法詳如第一審判決附表所示）。從而，被上
訴人請求上訴人戊○○○、丁○○、己○○返還系爭土地，並給付不當得利十五萬四
千七百四十元及自八十八年六月九日起至返還系爭土地之日止，按年以十七萬一千一
百五十二元計付，暨命上訴人給付不當得利六十八萬三千七百零七元，為有理由，應
予准許。並說明兩造其餘攻擊防禦方法及舉證，核與本判決基礎無影響，無庸一一論
述。爰維持第一審所為上訴人敗訴之判決，駁回其上訴，經核於法並無違誤。又查上
訴人之被繼承人蘇文忠與被上訴人之前手間就系爭土地縱令成立使用借貸契約，其效
力並不及於被上訴人，被上訴人與蘇文忠及其繼承人即上訴人間，就系爭土地並未成
立任何契約，為原審合法確定之事實，則上訴人之被繼承人蘇文忠占用該土地，及其
死亡後，上訴人戊○○○、丁○○、己○○繼續占用系爭土地，即屬無權占有，自無
適用民法第二百二十九條第二項規定之餘地。上訴論旨，猶就原審取捨證據、認定事
實之職權行使，指摘原判決不當，聲明廢棄，非有理由。
據上論結，本件上訴為無理由。依民事訴訟法第四百八十一條、第四百四十九條第一
項、第七十八條，判決如主文。
中      華      民      國    九十一    年      七      月    三十一    日
                              最高法院民事第二庭
                                  審判長法官  劉  延  村
                                        法官  劉  福  聲
                                        法官  黃  秀  得
                                        法官  蘇  達  志
                                        法官  顏  南  全
      右正本證明與原本無異
                                              書  記  官
中      華      民      國    九十一    年      八      月     十三     日
